臺灣高等法院臺中分院刑事判決　　　　　民國九十三年度上訴字第一五七○號
　　上　訴　人
　　即　被　告　丙○○
　　指定辯護人　本院公設辯護人　甲○○
右上訴人因殺人案件，不服臺灣彰化地方法院中華民國九十三年八月十七日第一審判
決（民國九十三年度重訴字第四號，起訴案號：臺灣彰化地方法院檢察署民國九十二
年度偵字第九八○三號、九十三年度偵字第三○九、二四四七、二四四八號），提起
上訴，本院判決如左：
    主      文
原判決撤銷。
丙○○殺人，處有期徒刑玖年。扣案之菜刀壹把沒收。
    事      實
一、丙○○係民國（下同）十一年九月二十日出生，為已滿八十歲之人。其與陳香梅
    （福建省平潭縣人士）為夫妻關係，具有家庭暴力防治法第三條第一款之家庭成
    員關係。惟二人自九十二年十月間起，即常因金錢等細故爭吵，感情因而不睦。
    於九十二年十二月十八日晚間八時許，二人在當時位於彰化縣鹿港鎮○○路一○
    八之四號二樓住處，復因陳香梅索取金錢問題發生激烈爭執，丙○○原不願理會
    準備就寢，惟陳香梅未善罷甘休，甚而揚言要殺死丙○○並轉身至廚房欲取出菜
    刀，丙○○見狀即尾隨陳香梅至廚房，待見陳香梅取菜刀揮舞，一時怒不可遏，
    竟在精神狀態未達心神喪失或精神耗弱之程度下，竟立即將該把其所有，非屬管
    制刀械之菜刀強取下，且明知當時陳香梅已無實施不法之侵害行為，於同日晚間
    九時許，竟萌基於故意殺害陳香梅之犯意，以左手扯住陳香梅之頭髮、另以右手
    持刀，朝陳香梅之頭部右腦後部猛砍一刀後，陳香梅即失去意識面部朝下、倒臥
    地上，然丙○○見狀仍未罷手，繼續蹲跪在陳香梅背部之腰際部分，持上開菜刀
    往陳香梅之頭面頸部及胸腹部猛力揮砍，其間陳香梅因頭部劇痛以右手手掌欲撫
    碰痛處惟遭丙○○以上開菜刀連續揮砍，陳香梅頭面頸部因此受有頂骨部刀砍傷
    五×一．五×一公分、頂骨部刀砍傷七×一×一公分、枕骨部刀砍傷一四．五×
    二×二．五公分深入腦部、枕骨部刀砍傷一七×一．五×二公分深入腦部、枕骨
    部刀砍傷一二‧五×一×四公分深入腦部、枕骨部刀砍傷四×○．五五×一公分
    、枕骨部刀砍傷六．五×○．五×○．六公分、枕骨部刀砍傷五×一×○．八公
    分、枕骨部砍傷六．五五×○．四×○．七公分、枕骨部刀砍傷八×一×二公分
    深入骨頭；胸腹部受有右肩部刀切傷二．五×二．五公分、右肩部刀切傷六×○
    ．五×○．三公分、右肩部切傷二×一×一公分；右手拇指刀切傷三×○．四×
    一．五公分、右手食指刀切傷二×一．二公分，其中頭部右腦後部缺損及小腦位
    置足以造成昏迷，致陳香梅出血性休克當場死亡。丙○○於檢警等有偵查犯罪職
    權之公務員發覺丙○○犯有上開殺人罪嫌前，丙○○即於翌日即九十二年十二月
    十九日上午九時三十分許，親自至臺灣彰化地方法院檢察署自首上開殺人犯行並
    撞受裁判。經該檢察署檢察官據報後立即指揮彰化縣警察局鹿港分局刑事組長率
    員趕赴丙○○與陳香梅住居之上開住所察看，果見陳香梅趴臥在該處廚房地上死
    亡，始知上情。並於上址廚房內，扣得丙○○所有行兇時所用之菜刀一把，及其
    當時所穿著沾有血跡之白色長袖棉質上衣、棉質長褲各一件。
二、案經丙○○自首及彰化縣警察局鹿港分局報告臺灣彰化地方法院檢察署檢察官偵
    查起訴。
    理      由
一、訊據上訴人即被告丙○○（以下稱被告）於本院審理中供稱不知當時為何會這樣
    做，決非故意殺死妻陳香梅等語，惟查被告於警訊及原審法院偵審中對其曾於右
    揭時、地，與被害人陳香梅發生爭執，並於搶下菜刀後，單獨以菜刀揮砍陳香梅
    頭部，造成陳香梅死亡之事實均坦承不諱。且據證人即被告之女陳素芬及子陳輝
    烈於警訊及檢察官偵查中暨證人即被告女婿施養仁於檢察官偵查中，均證稱僅有
    被告及被害人陳香梅居住該處等語（見警卷第八頁反面、第十頁反面及偵字第九
    八○三號卷第十九頁至第二十頁）。另據證人即彰化縣警察局刑警隊鑑識人員張
    政偉及證人即解剖陳香梅屍體之法醫師蔡崇弘分別於檢察官偵訊時證稱：自建築
    物外觀及室內擺設狀況研判，廚房應是第一現場，且廚房空間狹小，死者頭部傷
    痕方位一致，顯示應係同一人在同一位置連續動作，又解剖時所見傷口最長為十
    七公分，而警方扣案刀刃最長為十七點五公分，且死者頭部傷口，依現場血跡噴
    灑狀態並無他人血腳印，綜合研判應係同一兇嫌在同一位置、同一姿勢以同一兇
    器砍殺之可能性較高，而因死者受創部分在頭部，故血跡溢出後可能被毛髮吸附
    等語（見同右偵卷第三六頁、第一一頁背面至第一二頁）。並有相驗暨現場照片
    共四十張及彰化縣警察局刑警隊第四組刑案現場勘察報告表一紙附卷可稽（見同
    右偵卷第五頁至第十頁，警卷第二一頁至第二五頁、第一二頁）。與被告所有持
    以行兇之菜刀一把，被告當日所著之沾有血跡之白色長袖棉質上衣、棉質長褲各
    一件扣案足資佐證。而被害人陳香梅因遭被告持菜刀揮砍，屍體上刀傷計頭面頸
    部十處，胸腹部右肩部刀傷三處及右手拇指、右手食指刀傷，而頭部受傷處為右
    腦後部缺損及小腦位置，足以造成昏迷，而刀傷導致出血性休克為主要死因等事
    實，亦經臺灣彰化地方法院檢察署檢察官督同法醫師相驗、解剖屬實，並製有相
    驗勘驗筆錄、相驗屍體證明書、解剖勘驗筆錄、中山醫學大學附設醫院（92）彰
    檢健相字第八一四號病理科解剖鑑定報告、臺灣彰化地方法院檢察署九十三年三
    月四日彰檢輝健九十二相八一四字第七二五九號函各一份及解剖照片共十二張附
    卷可稽（見相字卷第二一頁、第四三頁、第四○頁、第四六頁、第四九頁、第五
    七頁、第五一頁至第五六頁）。足徵被告於警訊及原審法院偵審中之任意性自白
    核與事實相符，且堪認被害人陳香梅之死亡結果與被告以菜刀揮砍被害人頭部之
    行為間具有因果關係。又按頭面頸部為人體重要且脆弱之部位，持菜刀猛力揮砍
    極可能造成出血及腦部受損而致死亡，此乃一般人得以預見之結果，被告持菜刀
    往被害人之後腦部猛力揮砍，造成頭面頸部刀傷即達十處，且使右腦後部缺損，
    顯見其下手力道之猛，殺意之堅，足證被告當時應係在奪得菜刀後，頓萌殺機，
    是其係基於殺人之犯意，持菜刀猛力揮砍被害人受傷當場死亡，應堪認定。被告
    在本院審理中辯稱當時沒有殺人之故意，顯係嗣後推諉之詞，應無可採。
二、被告原審法院及本院指定辯護人雖曾為被告辯稱：被告行兇當時可能達精神耗弱
    之程度。惟查本件被告於行兇翌日親自向檢察官自首，於警訊及於原審法院審理
    時，對於案發之經過情形均陳述甚詳，尚無對於外界事務全然缺乏知覺、理會及
    判斷作用，而無自由決定意思能力，或意思能力較諸常人顯然減退之情況；另經
    原審法院檢送本案相關卷證資料將被告送請其就醫之國立臺灣大學醫院附設醫院
    為精神鑑定，鑑定結果亦認為：「陳員（即被告）之精神科臨床診斷為適應障礙
    症合併憂鬱情緒。過去史為酒精濫用，需排除酒精依賴之可能。陳員之生活自理
    、人際、社會功能皆未受顯著影響。陳員於案發當時，並未有明顯之憂鬱情緒，
    日常生活之功能皆未減損，並未使用酒精或其他藥物，且對於案發情節及前後事
    件之記憶，皆能清楚且具體地陳述。故陳員於案發及鑑定當時，其知覺、理會及
    判斷能力，均未達精神耗弱或心神喪失之程度。」等語，此有該院九十三年七月
    十五日（九十三）校附醫精字第九三○○○○六八七一號函附精神鑑定報告書一
    份在卷可稽（見原審法院卷第三九頁至第四三頁）。被告於本院審理中又提出該
    醫院九十三年十月二十七日出具診斷證明書記載病名(1)重鬱症(2)高血壓(3)攝護腺
    腫大等症，既經該醫院鑑定結果如上述，是被告於本案犯殺人行為當時之精神狀
    態，應未達精神耗弱或心神喪失之程度。被告再具答辯狀聲請因罹患重鬱病，行
    為時是否有達心神喪失或精神耗弱之程度乙節，本院認無必要。至被告雖另辯稱
    ：係因被害人陳香梅先欲持刀欲對其攻擊，其才會搶下菜刀砍陳香梅等語，惟按
    正當防衛之要件，必對於現在之不正侵害，始能成立；若侵害已過去，或預料有
    侵害而侵害尚屬未來，則其加害行為，自無正當防衛之可言，最高法院十九年上
    字第一一七四號判例意旨參照。依據被告前開供述，雖被害人陳香梅確曾持菜刀
    先揮砍，惟於被告自被害人陳香梅手中強取下菜刀後，即無何不法侵害，從而，
    被告自無就其強取下菜刀後所為砍殺行為主張正當防衛之餘地。綜上所述，本件
    被告殺人事證明確，被告犯行已堪認定，應依法論科。
三、被告與被害人陳香梅間，為配偶關係，具有家庭暴力防治法第三條第一款之家庭
    成員關係，且被告故意殺害被害人陳香梅而實施家庭暴力行為。核其所為，均係
    犯刑法第二百七十一條第一項之殺人罪，且屬家庭暴力防治法第二條第二項之家
    庭暴力罪。被告於殺人犯罪後，於其殺人犯行尚未被有偵查犯罪職權之公務員發
    覺前，即於九十二年十二月十九日上午九時三十分自行前往臺灣彰化地方法院檢
    察署自首，此有臺灣彰化地方法院檢察署九十二年十二月十九日上午九時四十分
    訊問筆錄可稽（見他字第二八二四號卷第三頁至第六頁），其為對未發覺之犯罪
    自首而接受裁判，應依法減輕其刑。又被告係十一年九月二十日出生，此有其國
    民身分證影本附卷可憑（見警卷第二十九頁）。被告於行為時係八十歲以上之人
    ，爰依刑法第十八條第二項之規定，遞減輕其刑。
四、原審法院認被告犯罪事證明確，犯行已堪認定，予以論罪科刑，固非無見。惟查
    ：(一)本件被告犯罪時間，係九十二年十二月十八日晚間九時許，此有被告警訊筆
    錄、檢察官偵訊被告自首筆錄及彰化縣警察局鹿港分局處理相驗案件初步調查報
    告表暨報驗書、刑事案件報告書及中山醫藥大學附設醫院病理科解剖鑑定報告書
    在卷可稽，檢察官起訴書誤認為九十二年十月十八日晚間八時許，被告與被害人
    發生激烈爭執後猛砍被害人受傷當場死亡，並於翌日上午九時許即親自本署自首
    ；原審法院疏予查證，照錄檢察官起訴書認定被告於九十二年十月十八日晚間八
    時許，被告與被害人復因金錢問題發生激烈爭執後搶回被害人菜刀殺害被害人當
    場死亡，即於翌日即九十二年十月十九日親自自首，且與原審判決理由欄第五頁
    記載九十二年十二月十九日自首不符，實有不合。(二)次查原審判決未依中山醫學
    大學附設醫院病理科解剖鑑定報告書詳細記載被害人遭被告揮砍受傷死亡之屍體
    檢查受傷部位如本院事實欄記載，及被害人死亡原因，而簡略認定記載丙○○以
    上開刀械連續揮砍之際，削去右手食指，陳香梅頭部因此受有十處刀傷、左肩部
    刀傷三處及右手指刀傷等傷害，而上開刀傷深可見骨，其中頭部創傷，更使顱骨
    破碎，腦漿四溢，致使陳香梅當場死亡，與法醫師蔡崇弘解剖鑑定報告書之資料
    不合，亦有欠當。被告上訴意旨略以不記得當時為何會這樣做，係因罹患重鬱症
    有精神耗弱或心神喪失，決非故意殺死被害人等語，雖無理由，惟原審判決既有
    前揭之可議，自應由本院將原審判決撤銷改判。爰審酌被告未顧及與被害人夫妻
    情份，且不思以和平手段解決爭端，偶因一時氣憤，竟以此兇殘方式致被害人喪
    失寶貴生命，造成被害人家屬無可回復之心靈傷痛，且其於八十九年間，因前妻
    病故，致有憂鬱情緒、睡眠困擾等情形，行為時精神狀態雖未達心神喪失或精神
    耗弱之程度，然其顯係缺乏有效情緒調適方法，致釀大錯。又被告係已滿八十歲
    之人且自首，其素行良好，此有臺灣高等法院被告全國前案紀錄表存卷可按，被
    告犯後復坦認一切犯行，本院審理中表懺悔等一切情狀，認檢察官起訴書求刑量
    處有期徒刑十五年，尚屬過重，二審檢察官於本院審判中對被告科刑範圍表示請
    判處比原審法院所處之刑輕刑之刑，認原審法院量處有期徒刑十二年，亦屬較重
    ，綜核情狀量處如主文第二項所示適當之刑。扣案之菜刀一把，係被告所有，供
    犯本案殺人罪所用之物，業據其陳明在卷，爰依法宣告沒收。至扣案如事實欄之
    衣褲各一件，雖係被告所有且為行兇當日所穿著衣物，惟該衣、物僅係被告平日
    穿著物品，與犯本件殺人罪無直接關係，亦非違禁物，自無庸宣告沒收。
五、據上論結：應依刑事訴訟法第三百六十九條第一項前段，第三百六十四條，二百
    九十九條第一項前段，刑法第二百七十一條第一項、第十八條第二項，第六十二
    條前段，第三十八條第一項第二款，判決如主文。
本案經檢察官乙○○到庭執行職務。
中      華      民      國      九十三     年    十一     月   二十三   日
                                臺灣高等法院臺中分院刑事第一庭
                                      審判長法  官  陳  紀  綱
                                            法  官  黃  日  隆
                                            法  官  方  艤  駐
右正本證明與原本無異。
如不服本判決應於收受送達後十日內向本院提出上訴書狀，其未敘述上訴之理由者並
得於提起上訴後十日內向本院補提理由書（均須按他造當事人之人數附繕本）。
                                            書記官  江  玉  萍
中      華      民      國      九十三     年    十一     月   二十四   日
附錄本案論罪科刑法條：
刑法第二百七十一條第一項：
殺人者，處死刑、無期徒刑或十年以上有期徒刑。
                                                                        Ｒ
